【裁判字號】    90,上,525
【裁判日期】    901017
【裁判案由】    清償債務
【裁判全文】
台灣高等法院民事判決  九十年度上字第五二五號
      上  訴  人  甲○○○
      訴訟代理人  張森威
      被上訴人    乙○○
右當事人間清償債務事件，上訴人對於中華民國九十年四月十九日臺灣臺北地方法院
九十年度訴字第一二一三號第一審判決提起上訴，本院判決如左：
    主    文
原判決關於駁回上訴人後開第二項之訴部分，及訴訟費用（除確定部分外）之裁判廢
棄。
被上訴人應再給付上訴人自九十年三月二十日起至清償日止，按本金新台幣參佰零柒
萬參仟陸佰零參元以年利率百分之五計算之利息。
其餘上訴駁回。
第一、二審訴訟費用（除確定部分外），由被上訴人負擔。
    事實及理由
一、上訴人主張：上訴人為避免訴外人第一商業銀行股份有限公司向上訴人之子女張
    森威、張森城、張素彩追訴連帶保證責任，而於民國八十八年八月二十七日，為
    第一商業銀行之主債務人即被上訴人乙○○代償其向該銀行所借並發生逾期之借
    款新台幣（下同）三百零七萬三千六百零三元（含貸款本金二百九十三萬五千零
    五十九元、利息十二萬七千九百五十二元、違約金一萬零五百九十二元），而取
    得第一商業銀行所移轉對被上訴人之二百九十三萬五千零五十九元本金，及自八
    十八年三月一日起至清償日止，按年息百分之八點八四計算之利息，並自八十八
    年四月一日起至清償日止，逾期六個月以內者，按上開利率百分之十，超過六個
    月者，按上開利率百分之二十計付違約金之債權，為此依代位清償及債權讓與之
    法律關係請求被上訴人給付上開代償及受讓之本金、利息、違約金等語。並聲明
    (一)原判決關於駁回上訴人後開第二項之訴部分廢棄。(二)被上訴人應再給付上訴人
    如上訴狀附表所示之利息、違約金或給付上訴人自八十八年八月二十八日起至清
    償日止，按本金新台幣參佰零柒萬參仟陸佰零參元以年利率百分之五計算之利息
    。（原審判命被上訴人應給付上訴人新台幣貳佰玖拾萬伍仟零伍拾玖元，及自
    民國八十八年三月一日起至八十八年八月二十七日止，按年息百分之八．八四計
    算之利息，並自民國八十八年四月一日起至八十八年八月二十七日止，按上開利
    率百分之十計算之違約金，駁回上訴人其餘之請求，被上訴人並未提起上訴，是
    上訴人勝訴部分已告確定，本件所應審酌者僅為上訴人得否請求被上訴人給付自
    八十八年八月二十八日起至清償日止之利息及違約金）。
    被上訴人則以：被上訴人向銀行抵押貸款如無法償還，當由銀行拍賣抵押物求償
    ，而被上訴人本意即為讓銀行拍賣抵押物以便早日清償抵押貸款，以免利息繼續
    增加，債務愈來愈多，本件上訴人未經被上訴人同意，自作主張代為清償，於清
    償時事前並未告知被上訴人，被上訴人完全不知，被上訴人自始不同意上訴人代
    為清償銀行抵押貸款，上訴人竟要求被上訴人給付代償之利息，顯無理由等語，
    資為抗辯。並聲明駁回上訴。
二、兩造不爭之事實：
    上訴人於八十八年八月二十七日代被上訴人向債權人第一商業銀行清償抵押貸款
    三百零七萬三千六百零三元（含貸款本金二百九十三萬五千零五十九元、利息十
    二萬七千九百五十二元、違約金一萬零五百九十二元），第一商業銀行於同日將
    對被上訴人之二百九十三萬五千零五十九元本金，及自八十八年三月一日起至清
    八十八年八月二十七日止，按年息百分之八點八四計算之利息，並自八十八年四
    月一日起至八十八年八月二十七日止，按上開利率百分之十計算之違約金債權，
    轉讓與上訴人，業據上訴人提出借據、債權及抵押權讓與契約書、調解不成立證
    明書、債權讓與存證信函等影本各一件為證，並為兩造所不爭。
三、上訴人得否依代位清償之法律關係請求被上訴人給付自八十八年八月二十八日起
    至清償日止之利息及違約金：
    本件上訴人僅於事實陳述中提及其代被上訴人向債權人第一商業銀行清償抵押貸
    款，但並未指明其係依代位清償之法律關係請求，經本院闡明後上訴人雖不反對
    依代位清償請求，惟依民法第三百十二條之規定，代位清償人必須就債之履行有
    利害關係，查上訴人僅為本件債務連帶保証人張森威等三人（亦為部分抵押物提
    供人）之母，上訴人並未主張亦未舉証其與本件債務之履行究有何利害關係，尚
    難認其已符合代位清償之要件，是上訴人尚不得依代位清償之法律關係請求自八
    十八年八月二十八日起至清償日止之利息及違約金。
四、上訴人得否依債權讓與之法律關係請求被上訴人給付自八十八年八月二十八日起
    至清償日止之利息及違約金：
    上訴人主張債權讓與之事實，固據其提出債權及抵押權讓與契約書、債權讓與存
    證信函各一件為證，惟觀諸上開債權及抵押權讓與契約書、債權讓與存證信函所
    載，訴外人第一商業銀行讓與上訴人之債權金額範圍，係貸款本金二百九十三萬
    五千零五十九元、及自八十八年三月一日起至八十八年八月二十七日止，按年息
    百分之八．八四計算之利息計十二萬七千九百五十二元，及自八十八年四月一日
    起至八十八年八月二十七日止，按上開利率百分之十計算之違約金計一萬零五百
    九十二元，合計三百零七萬三千六百零三元，但並未包括自八十八年八月二十八
    日起至清償日止之利息及違約金，故上訴人依債權讓與之法律關係請求此部分之
    利息及違約金，即失所依據。惟按遲延之債務以支付金錢為標的者，債權人得請
    求依法定利率計算之遲延利息，查本件金錢債務自起訴狀繕本送達於被上訴人之
    翌日起即已陷於給付遲延，是上訴人雖不得請求自八十八年八月二十八日起至清
    償日止按年息八．八四％之利息及加計之違約金，惟上訴人仍得請求自起訴狀繕
    本送達之翌日即九十年三月二十日起至清償日止按法定利率年息百分之五計算之
    利息，從而上訴人請求之利息及違約金，在上開範圍內為有理由，應予准許，逾
    此部分之請求，為無理由，應予駁回。
五、原審就上開應准許部分，為上訴人敗訴之判決，尚有未洽，上訴意旨求予廢棄改
    判，為有理由，爰由本院予以廢棄改判如主文第二項所示，至上訴人之請求不應
    准許部分，原判決為上訴人敗訴之判決，並駁回其假執行之聲請，經核於法並無
    不合，上訴意旨求予廢棄改判，為無理由，應駁回其上訴。
六、據上論結，本件上訴為一部有理由，一部無理由，依民事訴訟法第四百五十條、
    第四百四十九條第一項、第七十九條但書，判決如主文。
中      華      民      國    九十      年      十      月      十七    日
                                  民事第九庭
                                      審判長法  官  吳  謙  仁
                                            法  官  魏  大  喨
                                            法  官  林  樹  埔
右正本係照原本作成。
不得上訴。
中      華      民      國    九十      年      十      月      十七    日
                                            書記官  林  初  枝


司法院資訊處製作；財團法人民間司法改革基金會備份。
